臺灣彰化地方法院民事判決
109年度家繼簡字第13號
原      告  邱瑞河  
訴訟代理人  邱政男  

被      告  邱窓義  

            鐘邱桂花
            邱佳誼  
            邱瑞文  

            陳素華  
            邱冠銘  
            邱翊婷  
            邱冠智  
            邱隨華  
            邱來洲  
            邱來文    住嘉義縣○○鄉○○村○○○00○000                        號
            曾邱春美

            邱美玉  

            邱麗綺  

上列當事人間請求分割遺產事件，本院於民國110年8月11日言詞
辯論終結，判決如下：
    主      文
兩造就被繼承人邱萬元所遺如附表一所示之遺產，應依附表一分
割方法欄所示之方法分割為分別共有。
訴訟費用由兩造依附表二所示應繼分比例負擔。 
    事實及理由
壹、程序方面：
一、被告邱窓義、鐘邱桂花、邱佳誼、邱瑞文、陳素華、邱冠銘
    、邱翊婷、邱冠智、邱隨華、邱來洲、邱來文、曾邱春美、
    邱美玉、邱麗綺等經合法通知，均未於最後言詞辯論期日到
    場，查無民事訴訟法第386條各款所列情形之一，按家事事
    件法第51條準用民事訴訟法第385條第1項前段規定，依原告
    之聲請，由其一造辯論而為判決。
二、按訴狀送達後，原告不得將原訴變更或追加他訴。但請求之基礎事實同一者，不在此限，民事訴訟法第255條第1項第2 款定有明文。此規定依家事事件法第51條規定，於家事訴訟事件亦準用之。本件原告起訴聲明請求「兩造坐落彰化縣○○鄉○○段000地號公同共有12分之2、同段127地號公同共有12分之2，面積依序為44.54平方公尺、256.10平方公尺等2筆土地，改為分別共有」（見本卷第15頁），嗣因兩造繼承取得之彰化縣○○鄉○○段000○000○000地號三筆土地，經本院於108年12月10日以107年訴字第430號判決合併分割，該判決並於109年3月20日確定，兩造原共同繼承取得之上開三筆土地，經合併分割後所取得之地號為彰化縣○○鄉○○段000地號、127之3地號土地，並於109年5月8日以「判決共有物分割」為登記原因辦畢登記，故原告於109年8月11日以民事陳報狀(三)、110年5月11日以民事更正訴之聲明狀(二)及本院110年8月11日言詞辯論時，更正聲明為：兩造公同共有被繼承人邱萬元坐落彰化縣○○鄉○○段000地號、同段127之3地號，面積依序為44.54平方公尺、256.10平方公尺等2筆土地，請准予依應繼分比例分割為分別共有（見本院卷第251頁、379至389頁、第461頁），經核其訴之變更，係本於被繼承人邱萬元遺產分割之同一基礎事實，依前揭規定，應予准許，合先敘明。 
貳、實體方面：
一、原告主張：被繼承人邱萬元於昭和18年即民國32年死亡，死
    亡時為戶主，且育有四子分別為長子邱利水、次子邱金水、
    三子邱振盛、四子邱金慶，惟次子邱金水、三子邱振盛均於
    昭和10年即已分戶，四子邱金慶則於大正8年出養除戶，故
    其繼承人為長男邱利水(昭和15年即民國29年死亡)之長子邱
    窓見、次子邱宗遠及五子即被告邱窓義（邱利水之配偶邱涂
    血已死亡、三子邱創勇死亡絕嗣、四子邱創伴已出養而無繼
    承權），其中邱窓見與其配偶邱黃烏吟分別於55年8月31日
    、92年1月14日死亡，故由邱窓見長子邱瑞河、長女鐘邱桂
    花、次女邱佳誼、三子邱瑞文再轉繼承，另邱窓見次子邱瑞
    城於93年2月27日死亡，故由邱瑞城之配偶即陳素華、長子
    邱冠銘、長女邱翊婷、次子邱冠智再轉繼承；另邱宗遠與其
    配偶邱洪氣分別於97年3月9日、96年7月14日死亡，故由邱
    宗遠長子邱隨華、次子邱來洲、三子邱來文、次女曾邱春美
    、三女邱美玉、五女邱麗綺再轉繼承（邱宗遠之長女邱碧蓮
    、四女邱玉霞均死亡絕嗣），各繼承人應繼分如附表二所示
    。而被繼承人邱萬元死亡時之遺產範圍原為彰化縣○○鄉○○段
    000地號（面積：570.17平方公尺，權利範圍2/12）、同段1
    26地號（面積：267.26平方公尺，權利範圍2/12）、同段12
    7地號（面積：966.43平方公尺，權利範圍2/12）等土地，
    嗣經本院以107年度訴字第430號分割共有物等民事判決合併
    分割為如附表一所示遺產，又前開遺產並無不能分割之情形
    ，兩造亦無不能分割之約定，爰依民法第1151條、第1164條
    、第830條第2項、第824條第2項規定，請求分割被繼承人邱
    萬元所遺如附表一所示遺產。並聲明：如主文所示。
二、被告方面：被告邱窓義、鐘邱桂花、邱佳誼、邱瑞文、陳素
    華、邱冠銘、邱翊婷、邱冠智、邱隨華、邱來洲、邱來文、
    曾邱春美、邱美玉、邱麗綺等均未於言詞辯論期日到場，亦
    未提出任何書狀作何聲明或陳述。
三、本院的判斷：
(一)按民法繼承編施行法（下稱施行法）第1條規定：「繼承在
    民法繼承編施行前開始者，除本施行法有特別規定外，不適
    用民法繼承編之規定。」旨在使繼承開始於民法繼承編施行
    前之繼承事件，繼續適用民法繼承編施行前之繼承法規或習
    慣。故發生於民國00年00月00日之前，應適用臺灣繼承舊慣
    之繼承事件，不因之後民法繼承編規定施行於臺灣而受影響
    （大法官會議釋字第668號解釋理由書參照）。又按「臺灣
    在日據時期本省人間之親屬及繼承事項，不適用日本民法第
    四編（親屬）第五編（繼承）之規定，而依當地之習慣決之
    (原大正十一年九月十八日敕令四○七號參照)」，此經最高
    法院著有57年台上字第3410號民事判決可供參照。查本件被
    繼承人邱萬元於昭和18年（即民國32年）死亡，當時台灣地
    區尚處日據時期，本件繼承開始於民法繼承編在台灣地區施
    行之前，自不適用我國民法繼承編之規定，故關於被繼承人
    邱萬元死亡後之繼承關係，即應適用日據時期之台灣繼承習
    慣處理。 　
(二)次按遺產繼承人，除配偶外，依左列順序定之：一、直系血
    親卑親屬，二、父母，三、兄弟姊妹，四、祖父母；前條所
    定第一順序之繼承人，以親等近者為先；同一順序之繼承人
    有數人時，按人數平均繼承；第1138條所定第一順序之繼承
    人，有於繼承開始前死亡或喪失繼承權者，由其直系血親卑
    親屬代位繼承其應繼分；民法第1138條第1 款、第1139條、
    第1141條前段、第1140條有明文規定。又按繼承開始於臺灣
    光復以前者（34年10月24日以前），應依有關臺灣光復前繼
    承習慣辦理。日據時期臺灣省人財產繼承習慣，戶主因死亡
    喪失戶主權而開始之家產繼承，其第一順位繼承人為男子直
    系卑親屬，且以繼承開始當時之家屬為限，繼承登記法令補
    充規定第1條前段、第2條第1項、第2項、第3項、第3條第1 
    項、第2項前段分別定有明文。查本件被繼承人邱萬元於昭
    和18年即民國32年死亡，死亡時之身分為戶主，兩造均為其
    繼承人，應繼分如附表二所示等事實，有除戶謄本、戶籍謄
    本、繼承系統表在卷可佐，被告邱窓義、鐘邱桂花、邱佳誼
    、邱瑞文、陳素華、邱冠銘、邱翊婷、邱冠智、邱隨華、邱
    來洲、邱來文、曾邱春美、邱美玉、邱麗綺等人復未曾到庭
    或具狀爭執，堪以認定。 
(三)復按繼承人有數人時，在分割遺產前，各繼承人對於遺產全
    部為公同共有；繼承人得隨時請求分割遺產，但法律另有規
    定或契約另有訂定者，不在此限，民法第1151條、第1164條
    前段亦規定甚明。本件因被繼承人並未以遺囑禁止繼承人分
    割遺產，附表一所示遺產亦無不能分割之情形，兩造復無不
    能分割之約定；惟兩造就上開遺產無法達成分割協議，則原
    告依民法第1164條規定，訴請分割前開遺產，洵屬有據。又
    按共有物之分割方法不能協議決定者，法院得因任何共有人
    之請求，命為下列之分配：一、以原物分配於各共有人。但
    各共有人均受原物之分配顯有困難者，得將原物分配於部分
    共有人。二、原物分配顯有困難時，得變賣共有物，以價金
    分配於各共有人；或以原物之一部分分配於各共有人，他部
    分變賣，以價金分配於各共有人，並為公同共有物之分割所
    準用，民法第824條第2項、第830條第2項分別定有明文。復
    按公同共有物分割之方法，依民法第830條第2項之規定，依
    分別共有物分割之規定即以原物分割或變賣分割為之。將遺
    產之公同共有關係終止改為分別共有關係，性質上屬分割遺
    產方法之一（最高法院82年度台上字第748號判決要旨亦同
    此見解）。法院選擇遺產分割之方法，應具體斟酌公平原則
    ；各繼承人之利害關係；遺產之性質及價格；利用價值、經
    濟效用；經濟原則及使用現狀；各繼承人之意願等相關因素
    ，以為妥適之判決。經本院斟酌本件遺產之性質、經濟效用
    及全體共有人間之利益及公平等，認為能使附表一所示不動
    產發揮最大之經濟效益，由各繼承人按應繼分比例維持分別
    共有，俾利各繼承人間得自由處分其應有部分，尋求不動產
    之最大經濟價值，活化不動產之利用，應屬適當，爰裁判分
    割如主文第1項所示。
四、末按因共有物分割、經界或其他性質上類似事件涉訟、由敗
    訴當事人負擔訴訟費用顯失公平者，法院得酌量情形，命勝
    訴之當事人負擔其一部，民事訴訟法第80條之1定有明文。
    查裁判分割遺產之形成訴訟，不因何造起訴而有不同，本件
    原告請求裁判分割遺產雖有理由，惟關於訴訟費用之負擔，
    應由兩造即繼承人全體各按其應繼分比例負擔，方屬事理之
    平，爰就訴訟費用分擔比例判決如主文第2項所示。　　　
五、訴訟費用負擔之依據：家事事件法第51條、民事訴訟法第80
    條之1。
中    華    民    國   110    年     8   月     25    日
                  家事法庭    法  官  沙小雯
以上正本係照原本作成。
對本判決上訴，須於判決送達後20日之不變期間內，向本院提出
上訴狀（須附繕本）。如委任律師提起上訴者，應一併繳納上訴
審裁判費。
中    華    民    國   110    年     8   月     25    日
                              書記官  項珮欣 
附表一：
編 號 種  類    財產所在     權利範圍        分割方法 1  土地 彰化縣○○鄉○○段000地號（面積：44.54平方公尺）       全部   由兩造依附表二所示應繼分比例分割為分別共有。 2  土地 彰化縣○○鄉○○段000○0地號（面積：256.10平方公尺）      全部           同上 
　　　　　　　　　　　　　　
　　　　　　　　　　　　　　
附表二：兩造應繼分比例
 姓  名  應繼分  邱瑞河   1/15  邱窓義   1/3 鐘邱桂花   1/15  邱佳誼   1/15  邱瑞文   1/15  陳素華   1/60  邱冠銘    1/60  邱翊婷    1/60  邱冠智   1/60  邱隨華   1/18  邱來洲   1/18  邱來文   1/18 曾邱春美   1/18  邱美玉   1/18  邱麗綺   1/18